臺灣高等法院刑事判決　　　　　　　　96年度上訴字第1322號
上　訴　人　台灣桃園地方法院檢察署檢察官
上　訴　人
即　被　告　丁○○
被　　　告　甲○○
選任辯護人　呂丹琪律師
被　　　告　乙○○
　　　　　　丙○○
　　　　　　戊○○
　　　　　　己○○
上列上訴人因偽造文書等案件，不服臺灣桃園地方法院95年度訴
字第1641 號，中華民國96年1月29日第一審判決（起訴案號：臺
灣桃園地方法院檢察署94年度偵字第18969 號），提起上訴，本
院判決如下：
    主  文
原判決關於甲○○、丁○○部分撤銷。
甲○○連續結夥參人以上竊盜，處有期徒刑拾月。
丁○○連續行使偽造公文書，足以生損害於公眾及他人，處有期
徒刑壹年陸月，如附表所示之物均沒收。
其他上訴駁回。
    事  實
一、丁○○前因違反廢棄物清理法案件，經臺灣桃園地方法院以
    簡易判決判處有期徒刑1年4月確定，緩刑3年 (不構成累犯)
    。於緩刑期間，詎其仍不知悔改，明知桃園縣境內茄苳溪為
    河川，未經主管機關即桃園縣政府許可，不得在該河川區域
    內採取土石，竟因甲○○之介紹，與亦知上開規定且年籍不
    詳自稱「羅金塗」、「羅文在」、「陳玄榮」等成年男子商
    議盜採該河川區域內之土石。於商議後，丁○○、甲○○、
    「羅金塗」、「羅文在」、「陳玄榮」等5 人基於共同意圖
    為自己不法之所有而在茄苳溪內河床上竊取土石之概括犯意
    聯絡，約定由丁○○提供怪手，且每採1 立方公尺之土石可
    抽頭新臺幣（以下同）50元；甲○○則負責提供砂石車載運
    土石及承租距離開挖現場約1 公里處之桃園縣八德市○○路
    226巷68弄旁空地（即桃園縣八德市○○段309之1 地號）作
    為暫時堆置溪底土石之用。為掩飾非法行徑，丁○○復自姓
    名年籍不詳綽號「阿賓」之成年男子處取得偽造之桃園縣政
    府94年6月28日府社老字第0940064428 號影印函，其內記載
    ：「受文者：國王工程有限公司。主旨：笳苳溪整治河川笳
    苳溪段，請查照」等語，便於租用怪手、僱用人手及查察時
    出示。丁○○嗣於94年8月9日出示上開偽造之公文書向不知
    情之東浩國際貿易有限公司（以下簡稱東浩公司）行使租用
    怪手1輛，復出示予乙○○取其信任後，自94年8月17日上午
    9 時許起，先僱用不知情之乙○○駕駛上揭怪手，由甲○○
    在現場指揮，丁○○供給汽油予怪手，「羅金塗」在旁監看
    ，結夥3人以上使不知情之乙○○在桃園縣桃園市○○路○段
    413巷206弄200 號前之茄苳溪河床上（未登錄地，詳細位置
    如附件土地複丈成果圖所示），將溪底土石挖放在溪底河道
    右側，採取土石之範圍面積共2212平方公尺。丁○○並於同
    月18 日再向不知情之東浩公司另租用怪手1輛置於桃園縣八
    德市○○路226巷68 弄旁空地之臨時堆放處所，供乙○○整
    理堆置土石。甲○○於同年月18日聯絡不知情之戊○○，戊○○再聯絡不知情之己○○、丙○○，分別於隔日 (19日)
    駕駛車牌號碼AL-820、146-RN、7H-147號砂石車至現場，由
    不知情之乙○○將集中於溪底右岸之土石以怪手挖起置於3
    人分別所駕之各該砂石車上，再由戊○○、己○○、丙○○
    載運至該桃園縣八德市○○路226巷68 弄旁空地堆放而竊取
    之，將所挖掘竊取之174 立方公尺之土石搬運至上址。嗣至
    同年月19日下午約4時10 分許止，為警在桃園縣桃園市○○
    路○段413巷206弄200號上開挖現場當場查獲，並扣得乙○○
    所駕駛之怪手2 輛、戊○○所駕駛之車牌號碼AL-820號、己○○所駕駛之車牌號碼146-RN號及丙○○所駕駛之車牌號碼
    7H-147號等砂石車。詎丁○○於檢察官94年11月25日下午第
    8 偵查庭偵查時提出該偽造之桃園縣政府公函用以證明出租
    怪手時不知本案係盜採石頭而行使偽造公文書，其行為足以
    生損害於桃園縣政府公文之管理、檢察官偵查之正確性以及
    東浩公司、乙○○等人。
二、案經桃園縣政府警察局八德分局報告及桃園縣政府告發臺灣
    桃園地方法院檢察署檢察官偵查後提起公訴。
    理  由
甲、有罪部分（被告甲○○、丁○○部分）：
壹、認定犯罪所憑之證據及理由：
一、上揭犯罪事實，業據被告甲○○於原審及本院審理時均坦承
    不諱；訊據被告丁○○則矢口否認上揭犯行，辯稱：伊當初
    係與甲○○談租怪手，後來伊不想進去做，甲○○再跟伊談
    每1立方公尺抽50 元而不另算租車之費用。偽造之縣府公文
    伊以為是合法的，伊只是想多賺一點錢，不知道會發生這種
    事情云云
二、經查，本案茄苳溪，為南崁溪支流，經臺灣省政府時期所屬
    建設廳於76年1月15日以府建水字第142164 號函公告視同當
    時河川分類屬「普通河川」之河川區域，復於89年1月4日經
    濟部以經 (89)水利字第882614257號公告，將南崁溪及所屬
    支流等（含公告茄苳溪）重新公告為縣管河川等情，有桃園
    縣政府95年12月25日府水區字第0950391588號函在卷可稽（
    見原審卷第212 頁），故茄苳溪為桃園顯縣管轄河川之事實
    可以確定。
三、被告甲○○於本院審理時已自白上揭犯行，於原審審理時亦
    認罪並供稱：開始是「羅金塗」、「羅文在」兄弟，後來加
    入「陳玄榮」，伊介紹丁○○進來（見原審卷第194頁），
    在做的時候就知道違法等語（見原審卷第196頁)。復於原審
    96年1月15 日審理時供承：一開始在談時是說「半合法的」
    ，就是有廠商合法承包公家機關工程，彼等就在旁邊偷天換
    日，以政府發包的合法行為做掩護等語（見原審審理卷第23
    0、226頁）。伊是透過朋友「阿賢」介紹才跟戊○○聯繫上
    等語（見原審卷第179頁）。經核與被告丁○○於原審95 年
    12月28日審理時證稱：在與「羅文在」、「羅金塗」、「陳
    玄榮」見面後，伊要求每1立方米抽50 元才願意提供挖土機
    等語（見原審卷第192 頁），及被告戊○○於原審證稱：95
    年8月18日晚間甲○○聯絡伊，工資1天7000元，要到現場把
    石頭載到指定地點去等語（見原審卷第176、175頁）相符。
    且參酌分離審判時，駕駛怪手之證人即被告乙○○證稱：現
    場工作係由甲○○交代（見原審卷第181 頁）；警察來時甲○○叫伊將怪手「駛出去、駛出去」（見原審卷第184 頁）
    ；警察到時，甲○○人已經不在了等語（見原審卷第185、1
    86頁），甲○○當時作為無非在逃避警方查緝，則更可確定
    甲○○所稱伊在與「羅文在」、「羅金塗」、「陳玄榮」接
    觸時即已知違法盜採河川內之石頭，並由甲○○聯絡砂石車
    司機戊○○至現場。另證人呂玉蘭於檢察官偵訊中證稱：在
    94年8 月間某日，有位自稱甲○○之男子向伊租地（即桃園
    縣八德市○○段309之1地號）等語（見偵查卷第180 頁），
    亦核與甲○○於偵訊中所供：伊有跟李玉蘭租地等語（見偵
    查卷第167 頁）相符，故甲○○確有向李玉蘭租地擺放經挖
    起之砂石之事實，亦臻明確，其犯行堪以認定。
四、次查，被告丁○○於警詢時雖供稱：被告甲○○於 94年8月
    14日向伊承租挖土機，共承租2部，租金每日一部係12000元
    ，伊是單純出租挖土機等語。於檢察官偵訊中亦為相同之供
    述。其供詞與被告甲○○於95年10月30日經原審通緝到案後
    ，於原審審理時所供稱：本案工程就是「羅金塗」、「羅文
    在」兄弟，後來加入「陳玄榮」，伊介紹丁○○進來，丁○○跟伊等談說除了該有挖土機1日6000元，1立方公尺還要再
    抽50元等語（見原審卷第194頁）並不相符。惟經原審95 年
    12月28日、96年1月15 日審理時就此部分質疑，被告丁○○
    始改稱：係在羅文在、羅金塗、陳玄榮見面後，伊要求每 1
    立方米抽50元並收怪手租金18萬元；伊當初是與甲○○談租
    車，後來伊不想進去做，甲○○再跟伊談每1立方公尺抽 50
    元，不要算租車的費用等語（見原審卷第192、225頁）。顯
    然被告丁○○於警詢、偵訊中所述僅單純出租挖土機係屬避
    就之詞，查被告丁○○於警詢及偵查時刻意隱瞞其以開採量
    抽利潤及事前與「羅金塗」等共犯、甲○○接觸談及本案土
    石開挖經過之事實，再參以證人即共同被告甲○○於原審95
    年12月28日審理時證稱：丁○○事前就本案係違法開挖盜採
    知情等語 (見原審卷第196頁)。於原審96年1月15 日審理時
    亦證稱：丁○○拿到公文（指本案之偽造桃園縣政府94 年6
    月28日府社老字第0940064428號函）時就一直跟「羅金塗」
    、「羅文在」談下去，以做砂石業的行情，1 立方公尺可以
    抽50元是極端的暴利。以這樣的利潤應該可以認為丁○○知
    道這是「半合法」。所謂半合法就是政府的確有發包廠商在
    那邊做，彼等就在旁邊偷天換日，以政府發包的合法行為作
    掩護等語（見原審卷第226 頁）。顯見被告丁○○知悉茄苳
    溪河床上挖取石頭之行無係屬違法行為。再參以桃園縣境內
    茄苳溪國際路1段413巷200 號順水右岸先前修復工程係由信
    強工程顧問公司於94年6月23 日竣工，桃園縣政府同意備查
    ，此有桃園縣政府94年7月6日府水河字第0940182131號函附
    卷可稽，益證被告丁○○自始即知本案係藉由他廠商向政府
    標得公共工程，其欲以先前合法工程作掩護而行違法盜採河
    川內土石之實。
五、再查被告甲○○於原審證稱；其實在現場3 日，丁○○都有
    在現場等語（見原審卷第233 頁）。而被告乙○○於原審亦
    證稱：丁○○與甲○○天天都有在現場，來來去去；伊知道
    還有一位開著福特車的人也天天在現場出現，是個中年人等
    語（見原審卷第233頁、第235頁），被告甲○○於原審另證
    稱：警察來時，「羅金塗」要伊快跑等語（見原審卷第 194
    頁），而依被告丁○○上開於原審之供述談及報酬時亦提到
    「羅金塗」者，可見該「羅金塗」之不詳身分者亦參與盜採
    土石之犯行。再依被告甲○○於原審所供：開始是「羅金塗
    」、「羅文在」兄弟，後來加入「陳玄榮」，伊介紹丁○○
    進來等語。以及被告丁○○於原審所供：在與「羅文在」、
    「羅金塗」、「陳玄榮」見面後，伊要求每1立方米抽50 元
    才願意提供挖土機等語，有如上述，可認定本件參與盜採土
    石者，除被告甲○○、丁○○二人之外，尚有「羅文在」、
    「羅金塗」、「陳玄榮」之不詳身分者。
六、按水利法第九十四條之一第一項所謂「致生公共危險」，固
    以實際上須有具體危險之發生為要件，而屬具體之危險犯；
    然其具體危險之存否，仍應依社會一般之觀念，客觀的予以
    判定。亦即應依其採取砂石過程是否有妨礙水流之具體情況
    ，及河段之寬度、曲直、平日及颱風暴雨時之河水流量採取
    處距離河堤之長度等情況，視其一般上是否有使流水改道，
    浸蝕護岸，而影響安全之虞，以決定其危險之有無，非必已
    使堤岸潰決，人、畜、房屋淹沒，始得謂其危險已發生（最
    高法院94年度台上字第6173號判決參照）。本件依證人即桃
    園縣政府水務局河川課人員吳國良於原審到庭證稱：經過現
    場履勘估計結果，已遭盜取而移置於桃園縣八德市○○路22
    6巷68弄旁空地之土石計174立方公尺；而被告甲○○、丁○○等人在桃園縣桃園市○○路○段413巷206弄200號前之茄苳
    溪河床上之未登錄地，將溪底土石挖放在溪底河道右側，採
    取土石之範圍面積共2212平方公尺，亦經原審會同桃園地政
    事務所測量人員履勘現場屬實，製有勘驗筆錄、土地複丈成
    果圖附卷可按。因現場河川岸旁所設置石籠岸底下之基礎砂
    石都被挖空，會衝擊石籠那一岸的防洪作用喪失（見原審卷
    第133 頁）；石籠的基礎及結構部分，因為基底已經被淘空
    了，石籠等於是懸空，沒有基礎（見原審卷第140 頁）；在
    桃園縣八德市○○路226巷68 弄旁空地所看到砂石與從河川
    裡面挖出來的砂石一樣，都是呈比較黑色的色澤（見原審卷
    第135 頁）。堆積現場的石頭應該是屬於河川的土石等語（
    見原審卷第136頁），並有桃園縣政府 95年12月25日府水區
    字第0950391588號函載明：「盜採砂石處係屬茄冬溪已施設
    完成堤岸內之現有行水區內，被告等人於已施設完成之堤岸
    或石籠處盜採砂石行為，恐將造成水利建築物（即堤岸或石
    籠）基礎掏空，進而促使水利建築物功能損毀，終致影響鄰
    近居民生命財產安全等語在卷可稽（見原審卷第212頁）。
    可見被告丁○○、甲○○在現場所挖掘運至桃園縣八德市○○路226巷68弄旁空地之石頭已有174立方公尺，茄苳溪河床
    因被告甲○○、丁○○之挖掘竊取行為致防護河岸之石籠基
    底已遭淘空，一旦水流不斷之沖刷，隨時有崩塌之可能，一
    有崩塌即將喪失防洪作用，河川泛鑑，勢必殃及沿岸國際路
    之居民，依社會一般之觀念，已達足生公共危險之情形。
七、又查被告丁○○於偵查中所庭呈自「阿賓」處取得之桃園縣
    政府94年6月28日府社老字第0940064428 號函影本，經原審
    函詢桃園縣政府結果，經函覆稱：「經查指揭發文字號係屬
    本府地政局區段徵收課 94年3月15日府地區字第0940064428
    號函（詳附件），故貴院所附公文影本應屬偽造」等語，有
    桃園縣政府95年11月16日府水河字第0950332569號函附卷足
    憑，是丁○○所持之該影印公函確屬偽造，應可確認。丁○○既知本案係違法盜採砂石，自應清楚不可能有經主管機關
    許可在該處採取砂石之情形。況其所取得之桃園縣政府94年
    6月28日府社老字第0940064428 號函影本其內記載：「受文
    者：國王工程有限公司。主旨：笳苳溪整治河川笳苳溪段，
    請查照。」等語（見偵查卷第121 頁），內容甚為簡陋，顯
    見其知悉係屬偽造無誤。又被告丁○○確已持該偽造之桃園
    縣政府公函向東浩公司租用挖土機而行使，業經被告丁○○
    於原審審理時自承：拿到這份公函後去向東浩公司租用挖土
    機是拿給東浩公司的一個年輕人看等語（見原審卷第188 、
    190 頁）。經核與東浩公司於聲請檢察官及原審發還扣案之
    挖土機時，其聲請狀所附之該偽造公函相符（見偵查卷第10
    8、121頁）。另丁○○亦持該公函向乙○○行使之事實，亦
    經被告乙○○於於原審準備程序供稱：伊是受聘於丁○○在
    那邊開挖，剛開始丁○○有拿公文給伊看等語；於原審審理
    時證稱：只有丁○○帶伊去現場那天，丁○○有拿一張國王
    工程的公文給伊看等語（以上見原審卷第64頁、182 頁）。
    於偵查時，被告丁○○於檢察官94年11月25日偵訊時，亦當
    場庭提該份公函影本且經檢察官諭知附卷，此亦有同日偵訊
    筆錄及影印之偽造公函在卷可稽（見偵查卷第162、165頁）
    ，從而被告丁○○連續多次持該影印之偽造公函行使之事實
    亦臻明確。其行為自足以生損害於桃園縣政府公文之管理、
    檢察官偵查之正確性以及東浩公司、乙○○等。
八、此外，尚有桃園縣政府水務局河川課巡防取締工作日記及所
    附之照片共22張、桃園縣政府94年12月23日府水河字第0940
    339828號函及所附之現場照片10張、茄苳里、國際路一段地
    圖、茄苳溪國際路1段413巷200 號順水右岸護岸修復工程圖
    （均見偵查卷）、原審95年10月18日現場勘驗筆錄、桃園縣
    桃園地政事務所95年10月30日桃地測字第0950010326號函及
    所附土地複丈成果圖在卷足參，被告甲○○、丁○○2 人犯
    行，堪以認定，應依法論科。
貳、論罪部分：
一、新舊法比較：
    查被告行為後，刑法部分條文於94年2月2日經總統公布修正
    ，並自95年7月1日起施行。又刑法施行法增訂第1條之1，亦
    於95年6月14日經總統公布，並自同年7月1 日起施行。按行
    為後法律有變更者，適用行為時之法律，但行為後之法律有
    利於行為人者，適用最有利於行為人之法律，現行刑法第 2
    條第1 項定有明文。此條規定係規範行為後法律變更所生新
    舊法律比較適用之準據法，是刑法第2 條本身雖經修正，但
    刑法第2 條既屬適用法律之準據法，本身尚無比較新舊法之
    問題，於新法施行後，應一律適用裁判時之現行刑法第2 條
    之規定，為「從舊從輕」之比較，合先敘明。次按本次刑法
    修正之比較新舊法，應就罪刑有關之共犯、未遂犯、想像競
    合犯、牽連犯、連續犯、結合犯，以及累犯加重、自首減輕
    暨其他法定加減原因（如身分加減）與加減例等一切情形，
    綜其全部罪刑之結果而為比較，最高法院 95年5月23日95年
    度第8次刑庭會議著有決議可資參照。經查：
（一）牽連犯部分：修正前刑法第55條規定：「犯一罪而其方法
      或結果之行為犯他罪名者，從一重處斷。」惟修正後第55
      條此部分業已刪除，故依修正後之規定，若有牽連情形者
      ，應予分論併罰，分論併罰後，其合併法定刑度必較從一
      重罪論斷為高。比較修正前、修正後之規定，以修正前之
      規定顯較有利於行為人。
（二）連續犯部分：修正前刑法第56條規定：「連續收行為而犯
      同一之罪名者，以一罪論。但得加重其刑至二分之一。」
      。惟修正後刑法業將本條刪除，故修正後之刑法原則上除
      有想像競合犯、接續犯、包括一罪之情形外，乃採一罪一
      罰。就本案而言，被告甲○○、丁○○2 人在案發現場為
      數日之竊取河床上石頭之行為，以適用修正前刑法連續犯
      論以一罪之規定對渠等較為有利。
（三）水利法第94條之1第1項法定刑部分得併科新臺幣50萬元以
      上5 百萬元以下罰金。查刑法分則編各罪所定罰金刑之貨
      幣單位原為銀元，修正前刑法第33條第5 款規定：「罰金
      ：1 元（銀元）以上。」，而依罰金罰鍰提高標準條例規
      定，就72年6月26日前修正之刑法部分條文罰金數額提高2
      至10倍，其後修正者則不提高倍數，並依現行法規所定貨
      幣單位折算新臺幣條例規定，以銀元1元折算新臺幣3元。
      修正後刑法第33條第5款規定：「罰金：新臺幣1000 元以
      上，以百元計算之。」，刑法第33條第5 款所定罰金貨幣
      單位經修正為新臺幣後，刑法分則各罪所定罰金刑之貨幣
      單位亦應配合修正為新臺幣，為使刑法分則編各罪所定罰
      金之最高數額與刑法修正前趨於一致，乃增訂刑法施行法
      第1條之1：「中華民國94年1月7日刑法修正施行後，刑法
      分則編所定罰金之貨幣單位為新臺幣。94年1月7日刑法修
      正時，刑法分則編未修正之條文定有罰金者，自94年1月7
      日刑法修正施行後，就其所定數額提高為30倍。但 72年6
      月26日至94年1月7日新增或修正之條文，就其所定數額提
      高為3倍。 」從而，刑法修正後刑法分則編各罪所定罰金
      刑之最高數額，適用刑法施行法第1條之1之規定後，並無
      不同，即對被告並無有利或不利之情形；惟修正後刑法第
      33條第5 款所定罰金刑最低數額，較之修正前提高，自以
      修正前刑法第33條第5款規定有利於被告。
（四）又行為後法律文字雖經修正，但對行為人倘無有利或不利
      之情形者，即不生應依刑法第二條第一項為新舊法律比較
      之問題。經查被告等二人行為時之刑法第二十八條原規定
      ：「二人以上共同『實施』犯罪之行為者，皆為共同正犯
      。」嗣雖經修正為：「二人以上共同『實行』犯罪之行為
      者，皆為共同正犯。」然因本件被告等係基於犯意聯絡，
      共同實行本件犯行，是不論依新法或舊法，均應構成共同
      正犯，上述刑法第二十八條之修正內容，對於被告並無「
      有利或不利」之影響，自無比較新舊法律適用之必要，併
      予敘明。
（五）至於修正後刑法第五十五條但書有關想像競合犯科刑之限
      制，為法理之明文化，非屬法律變更。自無適用刑法第二
      條第一項規定為新舊法比較適用之餘地，而應逕行援引現
      行有效之裁判時法，為其依據。
二、按水利法第78條之1第3款規定：「河川區域內之下列行為應
    經許可：三、採取或堆置土石」；同法第92條之2第7款規定
    ：「有下列情形之一者，處新臺幣1百萬元以上5百萬元以下
    罰鍰：七、違反第78條之1第3款、第78條之3第2項第3 款規
    定，未經許可採取或堆置土石者」。又同法第94條之1第1項
    規定：「有第92條之2至第92條之5、第93條之2或第93條之3
    規定情形之一，致生公共危險者，處5 年以下有期徒刑，得
    併科新臺幣50 萬元以上5百萬元以下罰金」。本件被告甲○○、丁○○、「羅金塗」、「羅文在」、「陳玄榮」等成年
    男子未經許可，在桃園縣桃園市○○路○段413巷206弄200號
    前之茄苳溪河川區域內竊取土石，係違反水利法第78 條之1
    第3款之規定並致生公共危險，核係犯水利法第94條之1 第1
    項之未經許可採取河川土石致生公共危險罪。並已符於刑法
    第321條第1項第4款之結夥3人以上之要件。故核被告甲○○
    所為，係犯刑法第321條第1項第4款之結夥3人以上加重竊盜
    罪、水利法第94條之1第1項之未經許可採取河川土石罪。又
    按文書影本與原本可有相同之效果（最高法院73年台上字第
    3885號判例參照）。被告丁○○行使偽造之桃園縣政府94年
    6月28日府社老字第0940064428 號函影本之行為，自屬於行
    使偽造公文書之行為。被告丁○○所為，係犯刑法第321 條
    第1項第4款之結夥3人以上加重竊盜罪、同法第216條、第21
    1條之行使偽造公文書罪、水利法第94條之1第1 項之未經許
    可採取土石罪。檢察官雖未就被告丁○○連續行使偽造公文
    書部分提起公訴，惟此部分與加重竊盜及違反水利法間，有
    方法結果牽連犯之裁判上一罪關係，本院自得併予審理。另
    被告甲○○、丁○○、「羅金塗」、「羅文在」、「陳玄榮
    」所犯上開加重竊盜罪與未經許可在河川採取土石罪間，有
    犯意之聯絡及行為之擔，應依刑法第28條規定，論以共同正
    犯。渠等利用不知情之乙○○、戊○○、丙○○、己○○等
    盜採土石之行為，為間接正犯。又渠等在該河川區域內結夥
    竊取土石及違反水利法未經許可採取河川土石致生公共危險
    罪，係1行為而觸犯2罪名，應從1重之結夥3人以上竊盜罪論
    處。且彼等結夥數日連續在河川河床上竊取石頭之行為，時
    間緊接，所犯係構成要件相同之罪名，顯係基於概括之犯意
    而為之，為連續犯，應依修正前之刑法第56條規定加重其刑
    。另被告丁○○分別向東浩公司、乙○○及檢察官行使上開
    偽造之桃園縣政府94年6月28日府社老字第0940064428 號函
    影本，時間緊接，所犯仍係構成要件相同之罪名，亦顯係基
    於概括之犯意而為之，為連續犯，應依修正前刑法第56條之
    規定以一罪論加重其刑。而丁○○所犯上開連續結夥竊盜及
    連續行使偽造公文書間，復有方法與目的之牽連關係，為牽
    連犯，應依修正前刑法第55 條規定，從1重之連續行使偽造
    公文書處斷。
參、原判決應予撤銷之理由及科刑：
一、原審認被告甲○○、丁○○二人罪證明確，予以論罪科刑，
    固非無見，惟查被告丁○○行使偽造之桃園縣政府 94年6
    月28日府社老字第0940064428號函影本之行為，足以生損害
    於桃園縣政府公文之管理、檢察官偵查之正確性以及東浩公
    司、乙○○等。原判決就此犯罪構成要件於事實及理由未予
    認定，容有未洽本案遭盜取而移置於桃園縣八德市○○路
    226巷68弄旁空地之土石為174立方公尺，而被告在桃園縣桃
    園市○○路○段413巷206弄200號前之茄苳溪河床上之未登錄
    地，將溪底土石挖放在溪底河道右側，採取土石之範圍面積
    為2212平方公尺。原判決事實誤認現場已遭挖掘之土石為20
    38立方公尺（見原判決第三頁第九、十行），理由復記載：
    連同尚堆置在現場已遭挖取之石頭共計2212立方公尺等語（
    見原判決第六頁第二十行），亦有未洽。本件被告丁○○提
    起上訴，其仍執陳詞否認犯罪，上訴固無理由，惟因原判決
    關於被告甲○○、丁○○部分既有可議，爰由本院將此部分
    撤銷改判。本件被告甲○○、丁○○二人在桃園縣境內茄苳
    溪河川區域挖取土石，致使防護茄苳溪河岸之石籠基底淘空
    ，一旦水流不斷之沖刷，隨時有崩塌之可能，一有崩塌即將
    喪失防洪作用，河川泛濫，勢必殃及沿岸國際路之居民，足
    見被告所為，對國土保育及沿岸人民生命財產安全所生危害
    甚鉅，處刑自不宜寬縱。原判決就被告甲○○犯行逕予宣告
    緩刑，尚嫌過輕，難認妥適。檢察官上訴意旨亦指摘及此，
    此部分其上訴有理由。因原判決關於被告甲○○、丁○○部
    分既有可議，爰由本院將此部分撤銷改判，並審酌被告丁○○前因違反廢棄物清理法案件，經臺灣桃園地方法院檢察署
    檢察官於民國94年8月24日以同年度偵字第13812號聲請臺灣
    桃園地方法院院以簡易判決處刑，並經該院於同年12月19日
    以同年度桃簡字第2091號判處有期徒刑1年4月，緩刑3 年，
    仍在緩刑期內，有本院被告前案紀錄表附卷可參，其不知警
    惕，被告甲○○於偵訊中雖均否認犯行，惟於審理時終翻然
    悔悟，依實供述；被告丁○○前經法院判處徒刑，並獲寬典
    宣告緩刑，卻再犯本案並矢口否認犯行，難認有何悔改之意
    ；另審酌本案係盜採河川區域內土石，破壞國家水土保持及
    公共建設之成果，惡性重大。被告等犯罪之動機、目的、手
    段、所生之為危害等一切情狀，各量處如主文第二項、第三
    項所示之刑，以資懲戒。
二、扣案如附表所示之偽造之桃園縣政府 94年6月28日府社老字
    第0940064428 號函影本1份，既為被告丁○○所有而向檢察
    官行使，且係供犯罪所用之物，爰依刑法第38條第1項第2款
    規定，宣告沒收。至於東浩公司向檢察官為聲請發還扣押物
    所附之上開偽造公函影本，因丁○○交付予東浩公司後，即
    非被告所有，爰不另行宣告沒收，但其上偽造之「朱立倫」
    印文共2枚，應依刑法第21 9條規定沒收。
乙、無罪部分（即上訴駁回部分）
壹、檢察官起訴要旨：
一、起訴事實：被告乙○○駕駛挖土機，在查獲地點竊取石頭，
    復有戊○○、丙○○、己○○分別駕駛砂石車至上址載運由
    乙○○所挖取之石頭後，載運至桃園縣八德市○○路226 巷
    68弄旁空地堆放。亦應涉刑法第321條第1項第4款之結夥3人
    竊盜罪嫌及水利法第94條之1第1項之未經許可採取河川土石
    罪嫌等語。
二、起訴法條：刑法第321條第1項第4款之結夥3人竊盜罪嫌及水
    利法第94條之1第1項之未經許可採取河川土石罪嫌。
三、起訴證據：檢察官認被告涉有上開罪嫌，不外以被告乙○○
    、戊○○、丙○○、己○○為警查獲時均在現場，且被告乙○○、戊○○、丙○○、己○○於警詢、偵訊時均自承有駕
    駛挖土機挖取石頭，或載運乙○○所挖取石頭至桃園縣八德
    市○○路226巷68 弄旁空地堆放之事實。再參以查獲現場並
    無豎立任何公共工程標示牌等情，被告乙○○、戊○○、丙○○、己○○等人不可能不知係違反盜採石頭為其主要論據
    。
貳、本院的判斷：
一、按犯罪事實應依證據認定之，無證據不得認定犯罪事實；又
    不能證明被告犯罪者，應諭知無罪之判決，刑事訴訟法第15
    4條第2項、第301條第1項分別定有明文。又事實之認定，應
    憑證據，如未能發現相當證據，或證據不足以證明，自不能
    以推測或擬制之方法，以為裁判基礎；認定不利於被告之事
    實，須依積極證據，苟積極證據不足為不利於被告事實認定
    時，即應為有利於被告之認定，更不必有何有利之證據（最
    高法院40年臺上字第86號、30年上字第816 號判例要旨參照
    ）。
二、訊據被告乙○○、戊○○、丙○○、己○○均堅決否認有何
    公訴意旨所稱之犯行，被告乙○○辯稱：伊係受聘於丁○○
    在那邊開挖，剛開始丁○○有拿公文給伊看，就是河川整治
    ，但伊不會對，所以也不知道開挖的地方是不是縣府公文整
    治河川之地點。丁○○叫伊在那邊挖，伊就在那邊挖等語。
    被告戊○○、丙○○、己○○則均辯稱：渠等不知那裡不能
    開挖砂石等語。
三、經查：
（一）被告乙○○、戊○○、丙○○、己○○自警詢、偵訊、原
      審及本院審理時均否認知悉該河床不能開挖砂石，是渠等
      主觀上是否知悉該處不得挖取砂石，自為成罪與否之關鍵
      。
（二）被告乙○○於原審審理時供稱：伊這種挖土機司機是沒有
      固定的老闆，丁○○打電來，伊有空，就過去幫丁○○開
      挖土機，由丁○○提供挖土機等語（見原審95年12月28日
      審判筆錄），參以扣案之挖土機2 台均係丁○○於本案開
      挖前向浩東公司所承租等情，可認乙○○確非如一般固定
      受僱於人者，而係隨時受他人通知即至現場接受指揮駕駛
      怪手之司機。且乙○○於原審準備程序、審理時均供稱：
      丁○○帶伊去現場那天有拿一張國王工程的公文給伊看等
      語（見原審卷第64、182 頁），足見被告乙○○係信任丁○○而在查獲現場挖取石頭，尚無證據足認乙○○知悉丁○○係違法採取河川土石。
（三）被告戊○○於原審審理時供稱：94年8月18 日晚上甲○○
      以電話聯絡伊，於8月19日中午約12時許，伊第1次到現場
      ，甲○○有帶伊去放石頭的地方（即桃園縣八德市○○路
      226巷68 弄旁空地）去確認，但甲○○並未對伊說工程之
      名稱、施工之廠商、施工之範圍、工期之長短，只約定卡
      車連司機1日7000 元之工資。查獲前甲○○原本是在河床
      上，看到警察來，甲○○就走掉了，但伊有抄下甲○○之
      轎車車牌號碼。因為跟甲○○不熟，怕甲○○跑掉後會賴
      帳不付款等語（見原審卷第175至178頁）。參以被告戊○○於警詢時供稱：本案查獲後，伊不知甲○○在何處，不
      斷以電話聯絡甲○○，但甲○○都敷衍伊說要到場說明，
      一直到目前為止都不見甲○○到場說明等語（見偵查卷第
      24頁），顯見被告戊○○於載運前或載運時對於違法開挖
      砂石並無所悉，因之亟欲甲○○到警方說明，不斷以電話
      聯絡甲○○到警方說明，釐清事實，故由現存卷證實難認
      被告戊○○於載運前或載運中即知悉所載運者係屬盜採之
      砂石。
（四）至於被告丙○○、己○○部分，依被告戊○○於於警訊時
      供稱：丙○○、己○○是因為有工作，伊就報給他們等語
      （見偵查卷24頁警詢筆錄）。經核與被告丙○○於同日警
      詢中供稱：係砂石車駕駛人戊○○介紹伊去的等語（見偵
      查卷第36頁），以及被告己○○於警詢時供稱：是戊○○
      聘僱伊來承載砂石，每日工資7000元等語（見偵查卷第30
      頁）。經核渠等所供情節相符，其可信度甚高，足認本案
      應係甲○○尋得戊○○後，再由戊○○另行聯絡丙○○、
      己○○至現場載運砂石。因被告戊○○並不知違法採取土
      石，有如上述，自遑論受其臨時通知之丙○○、己○○得
      能知悉。
（五）次查，公共工程一般固會在工程地點設置告示牌以標明工
      程名稱、施工期間、承造廠商等資料，惟查依被告戊○○
      供詞，甲○○並未對其說明工程之名稱、施工之廠商、施
      工之範圍、工期之長短，只約定卡車連司機1日7000 元之
      工資等情以觀，被告丙○○、己○○等既係戊○○介紹來
      工作，按日計酬，並非長期固定受雇之司機，自難期渠等
      知悉工程之名稱、施工之廠商、施工之範圍等細節。又查
      被告丙○○、己○○既係臨時被戊○○介紹來載運土石賺
      取按日計酬之工錢，渠等進入工地施工，是否會注意有無
      告示牌或查證工程是否合法，非無疑問。自無從單以現場
      並無設置告示牌，即認被告乙○○、戊○○、丙○○、己○○知悉或可得而知本案係屬違法。
（六）再查，本件挖取及載運河川土石之現場並非封閉之施工場
      所，有卷附之現場照片可參（見偵查卷第62至74頁）。而
      被告乙○○供稱：丁○○有拿公文給伊看，就是河川整治
      等語（見原審卷第64頁）；被告丙○○亦供稱：甲○○說
      有河川整治的文件等語（見原審卷第64頁），顯見渠等或
      經告知係河川整治而須挖取河川土石，或經告知載運河川
      土石，在未被告知施工範圍之情形下，以茄苳溪流域之廣
      ，衡情被告乙○○、戊○○、丙○○、己○○等人至該現
      場應即開始挖土，或即開始載運土石，渠等當無可能再另
      覓尋告示牌之可能，尚無從以此即推斷渠等犯行。此外，
      查無其他積極事證足以證實被告乙○○、戊○○、丙○○
      、己○○等人有何竊盜及違反水利法之主觀犯意，揆諸上
      揭法律規定及判例意旨，自應為無罪之諭知。
參、綜上所述，本件檢察官所舉事證無法積極證明被告乙○○、
    戊○○、丙○○、己○○等人有何刑法第321條第1項第4 款
    之結夥3人竊盜罪嫌及水利法第94條之1第1 項之未經許可採
    取河川土石罪嫌，本院依據職權調查的結果，也沒有其他不
    利於被告的事證。原審以不能證明被告犯罪為由，諭知被告
    無罪之判決，並無不當。
肆、公訴人上訴意旨指稱：原審判決雖認被告乙○○、戊○○、
    己○○、丙○○等人就被告甲○○上揭犯行均不知情，然依
    警詢筆錄之職業欄所示，其等分為職業之挖土機、砂石車駕
    駛人，當知合法之施工場所應設置標示工程名稱、施工廠商
    等資料之告示牌。而本案盜採之現場係屬茄苳溪河川區域，
    且無上述告示牌之設置一節，既經證人即桃園縣政府水務局
    河川課承辦人員吳國良到庭證述在卷，再參以證人吳國良復
    指述，現場所採取之石頭並未就近於岸邊堆放，反藏置於約
    2 公里以外之處所之情，亦與合法工程無不極力樽節運輸成
    本之常理有違，被告乙○○、戊○○、己○○、丙○○均具
    相關之智識經驗，應能預見被告甲○○等人係未經主管機關
    許可擅在該河川區域內盜採土石，竟仍受雇分別擔任挖掘及
    載運石頭之工作，就被告甲○○等人上揭犯行，自有犯意聯
    絡及行為分擔。原審判決疏未慮此，逕為無罪之諭知，顯有
    未當等語。然查：本案係甲○○尋得戊○○後，再由戊○○
    另行聯絡丙○○、己○○至現場載運土石。因戊○○並不知
    違法採取土石，自難認受其臨時通知之被告丙○○、己○○
    得能知悉。又查被告丙○○、己○○係臨時被戊○○介紹載
    運土石賺取按日計酬之工錢，渠等進入工地施工，自難期會
    注意有無告示牌或查證工程是否合法，故不能以現場並無設
    置告示牌，即認被告乙○○、戊○○、丙○○、己○○等人
    知悉或可得而知本案係屬違法採取土石，均有如上述。是公
    訴人據此指摘原審判斷不當，為無理由，應予駁回。
丙、被告丙○○經合法傳喚無正當理由不到庭，爰不待其陳述逕
    行判決。
丁、據上論斷，應依刑事訴訟法第369條第1項前段、第364 條、
    第368條，第371條、第299條第1項前段，刑法第2條第1項、
    第28條，第321條第1項第4款、第216條、第211條、第219條
    ，第38條第1項第2款、第55條（修正前）、第56條（修正前
    ），水利法第94條之1第1項，判決如主文。
本案經檢察官劉靜婉到庭執行職務。
中　　華　　民　　國　　96　　年　　5 　　月　　31　　日
　　　　　　　　　刑事第七庭    審判長法　官  黃麗生
　　　　　　　　　　　　　　　　　　  法　官  許宗和
　　　　　　　　　　　　　　　　　　  法　官  許錦印
以上正本證明與原本無異。
如不服本判決，應於收受送達後十日內向本院提出上訴書狀，其
未敘述上訴之理由者並得於提起上訴後十日內向本院補提理由書
（均須按他造當事人之人數附繕本）。
                                      書記官  楊妙恩
中　　華　　民　　國　　96　　年　　6 　　月　　5 　　日
附錄：本案論罪科刑法條全文
中華民國刑法第321條第1項第4款（加重竊盜罪）
犯竊盜罪而有左列情形之一者，處6月以上、5年以下有期徒刑：
一於夜間侵入住宅或有人居住之建築物、船艦或隱匿其內而犯之
者。
二  毀越門扇、牆垣或其他安全設備而犯之者。
三  攜帶兇器而犯之者。
四  結夥三人以上而犯之者。
五  乘火災、水災或其他災害之際而犯之者。
六  在車站或埠頭而犯之者。
前項之未遂犯罰之。
中華民國刑法第216條（行使偽造變造或登載不實之文書罪）
行使第210條至第215條之文書者，依偽造、變造文書或登載不實
事項或使登載不實事項之規定處斷。
中華民國刑法第211條（偽造變造公文書罪）
偽造、變造公文書，足以生損害於公眾或他人者，處1年以上7年
以下有期徒刑。
水利法第78條之1：
河川區域內之下列行為應經許可：
一  施設、改建、修復或拆除建造物。
二  排注廢污水或引取用水。
三  採取或堆置土石。
四  種植植物。
五  挖掘、埋填或變更河川區域內原有形態之使用行為。
六  圍築魚塭、插、吊蚵或飼養牲畜。
七  其他經主管機關公告與河川管理有關之使用行為。
水利法第92條之2：
有下列情形之一者，處新臺幣1百萬元以上 5百萬元以下罰鍰：
一  違反第54條之1第1項第1款、第63條之5第1項第1款、第78條
    第2款、第78條之3第2 款規定，毀壞或變更海堤、蓄水建造
    物或設備、河防建造物、設備或供防汛、搶險用之土石料及
    其他物料或排水設施者。
二  違反第54條之1第1項第2款、第63條之5第1項第2款、第78條
    第3款、第78條之3第1項第3款規定，啟閉、移動或毀壞水閘
    門或其附屬設施者。
三  違反第 65 條第 1 項規定，使用洪氾區之土地者。
四  違反第78條第1款、第78條之3第1項第1款規定，填塞河川水
    路或排水路者。
五  違反第54條之1第1項第3款、第63條之5第1項第3款、第78條
    第5款、第78條之3第1項第4款規定，棄置廢土或廢棄物者。
六  違反第 63 條之5第 1 項第 4 款規定，採取或堆置土石者。
七  違反第78條之1第3款、第78條之3第2項第3款規定，未經許
    可採取或堆置土石者。
水利法第94條之1：
有第92條之2至第92條之5、第93條之2或第93條之3規定情形之一
，致生公共危險者，處5年以下有期徒刑，得併科新臺幣50 萬元
以上5百萬元以下罰金。
因而致人於死者，處無期徒刑或7年以上有期徒刑。致重傷者，
處3年以上、10年以下有期徒刑。
附表：
┌───┬──────────────────────┐
│編 號 │應       沒       收       之        物     │
├───┼──────────────────────┤
│  1   │偽造之桃園縣政府94年6 月28日府社老字第094006│
│      │4428號函影本壹份(偵查卷第165頁)。           │
├───┼──────────────────────┤
│  2   │東浩公司所提出之上揭偽造公函 (偵卷第108 、  │
│      │121 頁)影 本貳件上偽造「朱立倫」印文影本共貳│
│      │枚。                                        │
└───┴──────────────────────┘
